臺灣嘉義地方法院交通事件裁定　　　　100年度交聲字第745號
原處分機關　交通部公路總局嘉義區監理所
異　議　人　陳嘉明
上列異議人即受處分人因違反道路交通管理處罰條例案件，對於
交通部公路總局嘉義區監理所民國100年7月14日所為之裁決（嘉
監義裁字第裁76-L00000000號裁決書），聲明異議，本院裁定如
下：
    主  文
原處分關於裁處罰鍰逾新臺幣參萬伍仟元部分撤銷。
上開撤銷部分，陳嘉明不罰。
    理  由
一、按汽車駕駛人飲用酒類或其他類似物後其吐氣所含酒精濃度
    超過每公升0.25毫克或血液中酒精濃度超過百分之0.05以上
    者，不得駕車；汽車駕駛人，駕駛汽車經測試檢定有酒精濃
    度超過規定標準者，處新臺幣（下同）15,000元以上60,000
    元以下罰鍰，並當場移置保管該汽車及吊扣其駕駛執照1年
    ；汽車駕駛人，有道路交通管理處罰條例第35條第1項規定
    之情形者，應接受道路交通安全講習，道路交通安全規則第
    114條第2款、道路交通管理處罰條例第35條第1項第1款前段
    及同條例第24條第1項第2款分別定有明文。
二、原處分意旨略以：本件異議人即受處分人（下稱異議人）陳
    嘉明於民國99年5月14日21時34分許，騎乘車牌號碼ULY-009
    號輕型機車，在嘉義縣溪口鄉○○村○○○○路旁，經警實
    施吐氣酒精濃度檢測，因酒精濃度超過規定標準（酒精呼氣
    濃度超過每公升0.55毫克以上），經員警當場舉發，復查仍
    認前揭違規情事屬實，遂以嘉監義裁字第裁76-L00000000號
    裁決書，依道路交通管理處罰條例第35條第1項第1款、第24
    條第1項第2款之規定，裁處異議人罰鍰45,000元，吊扣駕駛
    執照1年，並應參加道路交通安全講習，裁決並無違誤等語
    。
三、本件異議意旨略以：異議人因本件違規事實，致遭裁決罰鍰
    45,000元，惟本件業據檢察官緩起訴處分，並命向指定之公
    益團體支付10,000元，依行政罰法第26條規定應僅按刑事法
    規處罰，以免一事二罰，為此狀請撤銷原處分罰鍰部分等語
    。
四、次按一行為同時觸犯刑事法律及違反行政法上義務規定者，
    依刑事法律處罰之。但其行為應處以其他種類行政罰或得沒
    入之物而未經法院宣告沒收者，亦得裁處之，95年2月5日生
    效之行政罰法第26條第1項定有明文，究其立法目的，一行
    為同時觸犯刑事法律及違反行政法上義務規定時，由於刑罰
    與行政罰同屬對不法行為之制裁，而刑罰之懲罰作用較強，
    故依刑事法律處罰，即足資警惕時，實無一事二罰，再處行
    政罰之必要，且刑事法律處罰，由法院依法定程序為之，較
    符合正當法律秩序，應予優先適用，但罰鍰以外之沒入或其
    他種類行政罰，因兼具維護公共秩序之作用，為達行政目的
    ，行政機關仍得併予裁處。又檢察官依刑事訴訟法第253條
    之2第1項第4款規定為緩起訴處分，命異議人向公益團體捐
    款者，異議人係履行檢察官為緩起訴處分命令，性質上自屬
    處分金，與罰金無異，且依刑事訴訟法第253條之2第2項規
    定命異議人捐款之金錢給付命令，並得為民事強制執行名義
    。是檢察官命令異議人為捐款之金錢給付，此等命令雖非刑
    罰，但仍是一種特殊處遇措施，會產生未經裁判即生終局處
    理案件之實質效果，亦即性質上已係實質制裁，解釋上亦屬
    道路交通管理處罰條例第35條第8項所規定之罰金，即履行
    檢察官緩起訴處分命令之捐款，與受刑事處罰無異。況行政
    罰法第26條第1項僅規定「依刑事法律處罰之」，並未明定
    應依刑法第33條、第34條所定主從刑罰之種類科罰，檢察官
    命令異議人捐款之金錢給付即係依刑事訴訟法第253條之2第
    1項第4款規定所為，自與行政罰法第26條第1項「依刑事法
    律處罰之」之規定，尚無扞格之處。另緩起訴處分所定緩起
    訴期間期滿後，該緩起訴處分將發生禁止對已為緩起訴處分
    之同一犯罪事實再行起訴之效力，即所謂「緩起訴處分之實
    質確定力」，檢察官所為緩起訴處分，實已產生實質刑罰之
    效果。再依刑事訴訟法第253條之1規定，有關緩起訴處分，
    需具備之要件亦與不起訴處分之要件有間，且不起訴處分係
    自處分確定時起即發生實體上之確定力，不若緩起訴處分於
    緩起訴處分之期間（即猶豫期間）僅發生形式之確定力，倘
    認行政罰法第26條第2項規定之「不起訴處分」包含「緩起
    訴處分」之情形，是否已逾文義解釋之範圍，實有疑問。是
    行政罰法第26條第2項規定既未明文包含「緩起訴處分」之
    類型，而對於人民不利益之規定本不得任意加以擴張其適用
    ，自不宜逕認行政罰法第26條第2項之規定於經緩起訴處分
    之情形亦有適用。再者緩起訴猶豫期間內異議人若已遵照檢
    察官命令繳交捐款之緩起訴處分金，再受行政裁處罰鍰，亦
    與前揭「一事不二罰」之原則有違。即受處分人之捐款解釋
    上亦屬處罰條例第35條第8項所規定之罰金，即係履行檢察
    官為緩起訴處分命令，與受刑事處罰無異，自不應再受行政
    裁罰（臺灣高等法院臺南分院97年度交抗字第268號裁定意
    旨可資參照）。
五、查本件異議人於上開時、地飲酒後騎乘機車，涉犯刑法第
    185條之3之罪嫌之行為，經臺灣嘉義地方法院檢察署檢察官
    以99年度偵字第4366號緩起訴處分在案，異議人並依命令向
    臺灣嘉義地方法院檢察署所指定之公益團體捐款10,000元，
    而上開緩起訴期間為1年，已於100年6月23日期滿，緩起訴
    並未被撤銷等情，有前揭緩起訴處分書及臺灣高等法院被告
    前案紀錄表各1份附卷足憑。是依上開法條規定及說明，自
    堪認原處分機關於本案情形應不得就異議人同一行為再為行
    政罰鍰處分，據此，原處分機關依道路交通管理處罰條例第
    35條第1項第1款規定，對異議人上開酒後駕車之違規行為予
    以裁罰時，除其行為應處以其他種類行政罰外，自不得再就
    科處行政罰鍰部分對於異議人予以重複處罰。惟因異議人所
    支付之緩起訴處分金僅10,000元，未達道路交通管理處罰條
    例第92條第4項所訂最低罰鍰基準規定，則依道路交通管理
    處罰條例第35條第8項之規定，異議人仍須補繳不足最低罰
    鍰即35,000元（計算式：45,000-10,000＝35,000），即原
    處分機關就本件裁決僅能裁處罰鍰35,000元，逾此部分之行
    政裁罰，顯非適法，應由本院撤銷原處分逾罰鍰35,000元部
    分，並為該部分不罰之諭知；至原處分另裁處異議人應「吊
    扣駕駛執照1年」，並「應參加交通安全講習」部分，係屬
    行政罰法第2條第1款規定之「其他種類行政罰」，參諸行政
    罰法第26條第1項但書規定及前揭說明，原處分機關自得裁
    處之，此部分未經異議，即不在異議範圍，附此敘明。
六、據上論結，依道路交通管理處罰條例第87條第2項、道路交
    通事件處理辦法第19條前段，裁定如主文。
中    華    民    國  100    年    7    月    29    日
                  交通法庭   法  官  葉淑儀
上列正本證明與原本無異。
如不服本裁定，應於裁定送達後5日內向本院提出抗告狀（應附
繕本）。
中    華    民    國  100    年    7    月    29    日
                             書記官  劉美娟